臺灣高等法院刑事判決
111年度上易字第1588號
上  訴  人  臺灣桃園地方檢察署檢察官 
被      告  劉保美

上列上訴人因被告毀損案件，不服臺灣桃園地方法院110年度易
字第411號，中華民國111年8月30日第一審判決（起訴案號：臺
灣桃園地方檢察署109年度調偵字第778號），提起上訴，本院判
決如下：
    主  文
上訴駁回。
    理  由
一、公訴意旨略以：被告劉保美、呂俊昌係同社區之鄰居，就大
    樓蓄水池使用問題存有嫌隙，被告竟基於毀棄損壞他人器物
    之犯意，於民國108年12月9日某時許，僱請不知情水電工，
    剪斷位於桃園市○○區○○路000巷0號地下室社區住戶共同使用
    之蓄水池抽水馬達電源線，致令不堪使用，足生損害於呂俊
    昌。因認被告涉犯刑法第354條之毀損器物罪嫌。
二、按犯罪事實應依證據認定之，無證據不得認定犯罪事實。不
    能證明被告犯罪或其行為不罰者應諭知無罪之判決，刑事訴
    訟法第154條第2項、第301條第1項分別定有明文。認定犯罪
    事實所憑之證據，雖不以直接證據為限，間接證據亦包括在
    內，然而無論直接證據或間接證據，其為訴訟上之證明，須
    於通常一般之人均不致有所懷疑，而得確信其為真實之程度
    者，始得據為有罪之認定，倘其證明尚未達到此一程度，而
    有合理之懷疑存在而無從使事實審法院得有罪之確信時，即
    應由法院為諭知被告無罪之判決（最高法院76年台上字第49
    86號判例意旨參照）。又證據之證明力，雖由法官評價，且
    證據法亦無禁止得僅憑一個證據而為判斷之規定，然自由心
    證，係由於舉證、整理及綜合各個證據後，本乎組合多種推
    理之作用而形成，單憑一個證據通常難以獲得正確之心證，
    故當一個證據，尚不足以形成正確之心證時，即應調查其他
    證據。尤其證人之陳述，往往因受其觀察力之正確與否，記
    憶力之有無健全，陳述能力是否良好，以及證人之性格如何
    等因素之影響，而具有游移性；其在一般性之證人，已不無
    或言不盡情，或故意偏袒，致所認識之事實未必與真實事實
    相符，故仍須賴互補性之證據始足以形成確信心證；而在對
    立性之證人（如被害人、告訴人）、目的性之證人（如刑法
    或特別刑法規定得邀減免刑責優惠者）、脆弱性之證人（如
    易受誘導之幼童）或特殊性之證人（如秘密證人）等，則因
    其等之陳述虛偽危險性較大，為避免嫁禍他人，除施以具結
    、交互詰問、對質等預防方法外，尤應認有補強證據以增強
    其陳述之憑信性，始足為認定被告犯罪事實之依據（最高法
    院104年度台上字第3178號判決意旨參照）。
三、公訴意旨認被告涉犯毀損罪嫌，係以被告之供述、證人即告
    訴人呂俊昌、證人即被告配偶張卓才之證述、公共電費單分
    攤表單、公電電表照片、建物測量成果圖、公告、協調通知
    、通知文件、現場照片、通訊軟體LINE對話紀錄翻拍畫面等
    ，為主要論據。訊據被告堅決否認有何毀損犯行，辯稱：本
    件蓄水池為被告所有，並非「他人之物」，該蓄水池長期嚴
    重滲漏水，屢經促請用戶修繕、維修及分擔相關費用，均無
    共識，被告恐電線接觸滲漏水引起火災或其他公安問題，委
    請水電師傅以鬆開電源螺絲帽方式暫時斷電，再以水電布包
    覆外露銅線，並非剪斷電線，只要重新接上即可復電，應無
    致令不堪用之情事，被告主觀上亦無毀損之故意等語。經查
    ：
  ㈠被告於104年間購買桃園市○○區○○路000巷○○○○○○0號地下室（
    下稱系爭地下室），其內設有蓄水池供「慈安大樓」住戶使
    用，被告主張為蓄水池所有權人，於108年10月間與社區住
    戶就蓄水池維修保養及使用費用問題溝通未果，即於108年1
    2月9日某時許，僱用水電師傅將蓄水池抽水馬達電源斷電之
    事實，業據被告於警詢、偵查及原審審理時供述在卷（臺灣
    桃園地方檢察署109年度偵字第2041號偵查卷宗【下稱偵卷
    】第11至13、77、78頁、原審110年度易字第411號刑事卷宗
    【下稱原審卷】㈠第66、67頁、原審卷㈡第98頁），此部分核
    與證人即告訴人於警詢、偵查及原審審理時證述之情節大致
    相符（偵卷第15至17、19至21、76至77頁、原審卷㈡第228至
    241頁），並經證人張卓才於警詢及偵訊中證述明確（偵卷
    第8、78頁），且有被告於108年10月15日張貼之協調通知、
    109年2月27日公告、斷電公告（偵卷第39、41、53、85頁）
    、桃園市桃園地政事務所土地所有權狀、建物所有權狀、建
    物測量成果圖、使用執照存根、變更設計圖說（偵卷第43、
    45、47、91、93、95頁）、住戶回文（偵卷第49頁）、被告
    與社區住戶之對話紀錄（偵卷第99、111、113頁）附卷可資
    佐證。上開事實，首堪認定。
　㈡本案緣起被告於104年1月23日透過京石不動產仲介有限公司
    （下稱京石公司）向黃文宏購買「慈安大樓」之系爭地下室
    ，權狀記載權利範圍一分之一，因而就設置於系爭地下室、
    供「慈安大樓」住戶使用之蓄水池是否包含在系爭地下室權
    利範圍迭生爭議，被告為此提起民事訴訟，經臺灣桃園地方
    法院以104年度訴字第1385號民事判決理由認定被告購買系
    爭地下室，其產權包含蓄水池之公共設施坪數在內，亦即該
    蓄水池係「專有公用」（為被告所有供公共使用），嗣經上
    訴後，被告與京石公司、黃文宏成立訴訟上和解，由京石公
    司、黃文宏連帶支付被告新臺幣110萬元，有臺灣桃園地方
    法院104年度訴字第1385號言詞辯論筆錄、勘驗測量筆錄、
    民事判決、本院106年度重上字第981號和解筆錄在卷足稽（
    原審卷㈡第9至33、43至47、55至56頁、臺灣桃園地方檢察署
    109年度調偵字第778號偵查卷宗【下稱調偵卷】第39至51頁
    ），繼而因該蓄水池所有權人與使用人不同，衍生維修管理
    責任歸屬與蓄水池占用坪數使用費用問題，被告執此有所主
    張，尚非全然無據。然而，即令被告為系爭地下室所有權人
    ，且產權範圍包含設置於系爭地下室之蓄水池，其權利亦不
    及於其他獨立之動產，抽水馬達暨供電設備雖與蓄水池之使
    用即水源進出相關，仍不至與蓄水池附合成為系爭地下室不
    動產之重要成分，自不為系爭地下室所有權權利範圍所及。
    且被告於偵查中陳稱：我不知道馬達是誰的等語（偵卷第77
    頁），佐以卷附公共用電分配表、公共電表照片顯示，抽水
    馬達電源為公共用電之一部，被告並未分攤此部分電費（調
    偵卷第23、25頁），堪認本件抽水馬達暨供電設備並非被告
    所有之物，應屬被告以外之他人所有動產。被告徒以其為蓄
    水池所有權人，主張供電設備非「他人之物」，容有誤會。
　㈢供電設備將電流自電源輸送至載體，不論是將輸出端、輸入
    端分離，或將電線剪斷，均會造成電流無法運輸而中斷，其
    將電線剪斷者，因導電金屬線遭截斷，必須剝除斷口兩端包
    覆絕緣體，使導電金屬線外露、重新接連，始能回復通電，
    是經剪斷之電線客觀上應屬不堪使用狀態；若是單純分離電
    線與輸出端或輸入端造成斷點，例如鬆開固定導電金屬線與
    端點之螺絲，或將纏繞端點之導電金屬線反向繞離，使之斷
    開，即未改變原物之外形及物理存在，亦未喪失其特定目的
    之全部效用，此情類如將串聯中電池拔取其一，雖使電力中
    斷，然對供電設備本身並無任何毀棄、損壞或致令不堪使用
    之情形，即與毀損之要件不合。本件被告自警詢時起，即對
    其為於108年12月9日「切斷抽水馬達電源」之行為人直承不
    諱，然始終否認係以「剪斷電線」之方式為之，而「剪斷電
    線」與「將電線自輸出入端點分離」既均足以造成斷電結果
    ，本院所應審究者，乃被告是否有「剪斷電線」之毀損行為
    。經查：
　⒈被告於警詢、偵查、原審及本院審理時一再供稱：我是請水
    電師傅幫我切斷電源，水電師傅說他把連接電線與繼電器的
    螺絲鬆開，然後用水電布將外露銅線包住等語（偵卷第11至
    13、77、78頁、原審卷㈠第66、67頁、原審卷㈡第98、260頁
    、本院卷第93、94頁），佐以證人張卓才於108年12月16日
    因遭告訴人誤認為系爭地下室所有權人提告毀損，經通知前
    往桃園市政府警察局桃園分局景福派出所應訊時亦稱：「劉
    保美之前有告訴我她要請工人來把蓄水池馬達電源中斷」等
    語（偵卷第8頁），可見被告與其配偶於日常自然對話中，
    確實提及將「中斷馬達電源」而非「剪斷馬達電線」，被告
    辯稱：我只是要切斷抽水馬達電源，不讓住戶使用蓄水池等
    語，應非臨訟杜撰。　　　
　⒉而證人即告訴人於警詢、偵查及原審審理時則證稱：我於108
    年12月10日在住處用水時停水，前往地下室查看，發現蓄水
    池抽水馬達的電線遭人剪斷等語（偵卷第16、20、78頁、原
    審卷㈡第240頁），就蓄水池抽水馬達遭斷電方式，與被告各
    執一詞，審諸證人即告訴人為對立性之證人，具有陳述虛偽
    之高度危險性，自應調查其他補強證據以資審認，始足為認
    定被告犯罪事實之依據。
　⒊告訴人於108年12月10日發現住宅無水可用，至景福派出所提
    告毀損，經警前往現場拍攝「蓄水馬達電線遭毀損」照片，
    其拍攝角度為側面，無法判斷電線是否有遭剪斷之情形（偵
    卷第51、52頁），而告訴人於109年3月17日、110年12月20
    日提出抽水馬達繼電器與電線正面照片（偵卷第81頁、原審
    卷㈡第103頁），其照片顯示繼電器下端無電線連接，上端以
    螺絲壓接電線（黑、白各1條）往左下垂延伸中斷，其中黑
    色電線以黑色水電布包覆，白色電線呈整齊斷口，無水電布
    包覆，左側另有紅色與藍色電線各1條，各以白色水電布包
    覆，上方黃色電線多條，有二處以白色水電布包覆，與警員
    於108年12月10日至現場拍攝之照片相互對照（偵卷第51、5
    2頁），當時前開有二處包覆白色水電布之黃色電線係在斜
    向地面之黑色電線包管右側，惟告訴人事後提出之上開照片
    中，該黃色電線係在黑色電線包管左側，則告訴人所提照片
    是否為被告於108年12月9日僱請水電師傅切斷抽水馬達電源
    之初始狀態，不得而知。
　⒋再者，證人即告訴人於原審審理時具結證稱：被告剪斷的電
    線就是前開照片中黑色及白色電線各1條，這兩條電線原本
    是用螺絲固定在繼電器下方，其中白色電線原有水電布包覆
    ，是我拍照時拆下的等語（原審卷㈡第240頁），果被告係以
    「剪斷」電線之方式斷電，遭剪斷電線必有斷口兩端，其中
    一端理應延伸固定在繼電器下方，然依告訴人於109年3月17
    日、110年12月20日提出之抽水馬達繼電器與電線正面照片
    所示，該繼電器下方並無任何電線存在，顯然業經拆卸（原
    有狀態如告訴人於111年8月4日提出之照片，原審卷㈡第271
    頁），此情即與被告提出其與水電師傅之對話紀錄中，該水
    電師傅所稱：「第二張圖（繼電器照片）電路器基本上是需
    要上下都有電線才會通電，這張看起來右邊（橫向翻拍轉傳
    之故，實際應為上方）有線路左邊（下方）沒有所以跟我的
    印象是一樣的，當初只是把電源線鬆開並用水電布包好因為
    一邊沒有電線就不會通電，所以也不需要把電線剪斷。」（
    原審卷㈡第211頁），不謀而合。則被告於108年12月9日僱請
    水電師傅既已將繼電器下方螺絲鬆開，使電線與繼電器端點
    分離（此即告訴人所提照片中繼電器下方並無電線之狀態）
    ，實無多此一舉將卸除之電線刻意剪斷，復又在無銅線外露
    之情況下，再以水電布包覆之必要。本件被告「斷電」後之
    現場狀態既已改變，告訴人前開證述又與所提照片多所扞格
    （照片中並無依告訴人所指遭被告剪斷電線後，理應固定、
    垂掛在繼電器下方之電線另一端，且告訴人所指遭被告剪斷
    之繼電器下方電線即照片中黑色、白色電線各1條，實際上
    應為繼電器上方電線之延伸），自無從據以補強證人即告訴
    人前開證述之憑信性。
　⒌至證人張卓才之證述及卷附公共電費單分攤表單、公電電表
    照片、建物測量成果圖、公告、協調通知、通知文件、現場
    照片、通訊軟體LINE對話紀錄翻拍畫面等，僅能證明被告與
    社區住戶對於蓄水池之維修保養及費用問題存有糾紛，而有
    將抽水馬達「斷電」之行為，然「斷電」方式既非僅只一端
    ，被告所辯其僱請水電師傅係以拆卸螺絲方式切斷電源一情
    ，又與告訴人所提現場照片顯示繼電器下方確無電線連接之
    情狀，及其與水電師傅之對話內容相符，前開事證實不足以
    補強證人即告訴人關於被告以「剪斷電線」方式切斷抽水馬
    達電源之證述為真。
　㈣從而，本案依檢察官所舉事證，尚不足使所指被告毀損犯行
    達於無所懷疑而得確信為真實之程度，即不能形成被告有罪
    之心證，揆諸前揭說明，基於無罪推定原則，自應為被告無
    罪判決之諭知。　
四、維持原判決之理由：
  ㈠原審以被告犯罪不能證明，為被告無罪之判決，其理由雖有
    不同，惟結論並無二致，尚無不合。
  ㈡檢察官上訴意旨略以：依告訴人所提照片，本件抽水馬達之
    電線確遭剪斷，而被告與社區住戶就蓄水池使用問題存有糾
    紛，並預告將「切斷」抽水馬達電源，可見被告即為剪斷電
    線之行為人，又該電線既遭剪斷，外層原有之絕緣披覆同被
    破壞，而生致令不堪用之毀損結果，自應為被告有罪之判決
    。
　㈢經查，被告確有於108年12月9日僱請水電師傅將系爭地下室
    蓄水池抽水馬達進行「斷電」之行為，此一事實於本案並無
    爭執，惟將供電設備電線與輸出端、輸入端斷開，或將電線
    剪斷，均屬斷電方式，本件被告與告訴人就旨揭抽水馬達電
    源遭切斷之方式既然各執一詞，依刑事訴訟證據法則，不論
    被告所辯是否可採，均應有積極證據始能認定被告之犯罪事
    實。本案依證人即告訴人於原審審理時證述情節，其主張遭
    被告剪斷之電線原係以螺絲將導電銅線固定於繼電器下方形
    成電流、輸出電源（原審卷㈡第240、271頁），果此經剪斷
    之電線理應有另一端仍然固定在繼電器下方為是，然告訴人
    所提現場照片顯示，該繼電器下方並無任何殘存電線（原審
    卷㈡第103頁），對照被告所提與水電師傅之對話內容（原審
    卷㈡第211頁），應可推知該繼電器下方電線確經以「鬆開螺
    絲」方式使之與繼電器分離，因而呈現照片中繼電器下方已
    無電線連接之狀態，準以此言，被告僱請之水電師傅既已將
    抽水馬達電線與繼電器分離，實無再將拆下之電線剪斷之必
    要，遑論證人即告訴人所稱遭被告剪斷之黑、白電線各1條
    ，實際上應係連接於繼電器上方，其所為證述與客觀事證不
    無相違之處。復以告訴人所提照片與警員於108年12月10日
    前往現場拍攝之照片電線狀態已有不同，無從據以補強證人
    即告訴人所為「抽水馬達電線遭被告剪斷」之指訴為真。本
    案又無其他積極證據足認被告確有「剪斷電線」之毀損行為
    ，原審為被告無罪之諭知，並無違誤，應予維持。檢察官仍
    執前詞提起上訴，指摘原判決不當，為無理由，應予駁回。
據上論斷，應依刑事訴訟法第368條，判決如主文。
本案經檢察官李孟亭提起公訴，檢察官孫瑋彤提起上訴，檢察官
趙燕利到庭執行職務。
中　　華　　民　　國　　111 　年　　12　　月　　8 　　日
                  刑事第三庭    審判長法　官  張惠立  
　　　　　　　　　　　　　　　　      法　官  鄭昱仁
　　　　　　　　　　　　　　　　　　  法　官  廖怡貞
以上正本證明與原本無異。
不得上訴。
                                      書記官  劉芷含
中　　華　　民　　國　　111 　年　　12　　月　　8 　　日